【裁判字號】    92,台上,1976
【裁判日期】    920918
【裁判案由】    排除侵害
【裁判全文】
最高法院民事判決                              九十二年度台上字第一九七六號
    上  訴   人  甲  ○
    訴訟代理 人  林俊雄律師
    被 上 訴 人  丁○○
                 乙○○︵即陳.
                 丙○○︵即陳.
右當事人間請求排除侵害事件，上訴人對於中華民國九十二年五月十四日台灣高等法
院台中分院第二審更審判決︵九十年度上更(二)字第一五號︶，提起上訴，本院判決如
左：
    主  文
原判決除假執行部分外廢棄，發回台灣高等法院台中分院。
    理  由
本件上訴人主張：坐落彰化縣二林鎮○○段萬興小段二九｜一地號土地為伊與訴外人
陳釧培、陳張朮、陳建致共有，同小段二九｜七、二九｜十六、二九｜二十地號土地
為伊與陳張朮、陳建致共有，丁○○與陳塗墻無權占用上開四筆土地︵下稱系爭土地
︶其中如第一審判決附圖︵下稱附圖︶所示紅色部分面積合計○‧○一四四公頃，並
在其上建有圍牆及種植防風林等情。依民法第七百六十七條、第八百二十一條規定，
求為命被上訴人除去上開圍牆及防風林，將占用之土地交還伊及其他共有人全體之判
決。
被上訴人則以：伊所有之圍牆及防風林均在自己所有同上小段三○、三○｜四地號二
筆土地上，並未占用系爭土地等語，資為抗辯。
原審廢棄第一審所為上訴人勝訴之判決，改判駁回其訴，係以：系爭土地為上訴人與
陳張朮等人共有，同小段三○、三○｜四地號二筆土地原為丁○○與陳塗墻共有，陳
塗墻死亡後，其繼承人乙○○、丙○○因繼承並分割取得該二筆土地應有部分各三分
之一，而其上圍牆、防風林等未與土地分離，為土地之部分，屬乙○○、丙○○所有
，有土地登記簿謄本、戶籍謄本等件附卷可稽。上訴人主張上開圍牆及防風林占用附
圖所示紅色部分面積合計○‧○一四四公頃，雖經前台灣省政府地政處土地測量局︵
下稱前測量局︶測量屬實，有該局八十四年六月十五日函附之鑑定書及附圖在卷足憑
。惟再囑託台北市政府地政處測量，該處於八十五年一月二十三日函送複丈圖，並稱
：﹁……，由於Ａ與Ｄ點間實地三○｜四號種植之竹欉呈不規則之形狀，故逾越使用
鄰地之竹欉未便標示於複丈圖上﹂等語。查三○、三○｜四地號二筆土地之地籍正圖
中間部分，有南、北方向明顯摺痕乙條，而該摺痕，影響兩造所有土地界址及土地之
面積，有彰化縣二林地政事務所函及所附地籍正圖影本、台北市政府地政處函可按。
證人即台北市政府地政處之測量員廖崧棣證稱：﹁……三○、三○｜四地號土地東面
面積多出來，故我有加以調整，讓被上訴人之土地面積與登記面積相符﹂等語。證人
即前測量局測量員邱旭堉亦證稱系爭三０、三０｜四地號土地少了一百七十平方公尺
等語。衡之三０、三０｜四地號土地登記謄本記載登記面積分別為二七五二平方公尺
、七０四平方公尺，以附圖所示兩造所有土地間實線︵即界址線︶，按求積儀計算三
０、三０｜四地號土地分別為二六五九平方公尺、六六九平方公尺，較登記面積共減
少一二六平方公尺；若以虛線︵即被上訴人占用線︶計算三０、三０｜四地號土地，
則分別為二七九０平方公尺、六九四平方公尺，與登記面積相較，共增加三十平方公
尺︵即三０地號增加四十平方公尺，三０｜四地號減少十平方公尺︶，經證人即彰化
縣二林地政事務所測量員黃興駿證述屬實。再者，如以附圖所示虛線計算系爭土地面
積，較登記面積減少一二五平方公尺，有內政部土地測量局補充鑑定圖說可證。則不
論依附圖之實線或虛線計算，分別影響兩造土地之面積，益證三０、三０｜四地號土
地地籍正圖之摺痕，確實影響兩造所有土地界址及土地之面積，造成兩造系爭土地界
址不明，自難憑附圖認定被上訴人所有之圍牆、防風林有占用系爭土地，並應待系爭
土地之確定不動產經界訴訟確定後，再予審究。綜上所述，上訴人依民法第七百六十
七條、第八百二十一條規定，訴請被上訴人除去系爭土地上如附圖紅色部分所示之圍
牆及防風林，將占用之土地交還伊及其他共有人，為無理由，不應准許等詞，為其判
斷之基礎。
按當事人死亡者，訴訟程序在有繼承人、遺產管理人或其他依法令應續行訴訟之人承
受其訴訟以前當然停止，民事訴訟法第一百六十八條定有明文。如死亡之當事人，其
繼承人非止一人時，應由全體繼承人承受訴訟，始為適法。本件上訴人係主張丁○○
與陳塗墻無權占用其所有之系爭土地如附圖紅色所示部分，並於其上興建圍牆及種植
防風林，請求渠等除去該圍牆及防風林，返還占用土地︵見一審卷第四頁︶，則陳塗
墻於訴訟程序中死亡︵即八十九年十二月十八日︶，自應由其全體繼承人承受訴訟。
查陳塗墻之繼承人似除乙○○、丙○○外，尚有周陳秀燕、蔡耀祖、蔡耀宗、蔡耀南
、蔡淑鶴、蔡淑綾、江陳秀祝、陳秀滿、陳文啟、陳秀霞、陳珮綺、陳詩旻、陳碧雲
等人，有戶籍謄本、繼承系統表等附卷可稽︵見原審更二卷第四二至四四、四八至五
八頁︶。原審未查明其餘繼承人有無拋棄繼承，徒以陳塗墻就三○、三○｜四地號二
筆土地應有部分，係由乙○○、丙○○繼承，其上圍牆、防風林為土地之部分，屬乙
○○、丙○○所有，即准由乙○○、丙○○聲明承受訴訟，續行陳塗墻部分之訴訟程
序，尚有疏略。次查原審於本件可自行調查證據，確定系爭土地之經界，乃竟未予調
查審認，而以兩造所有土地界址不明，應待確定不動產經界訴訟確定後，再予審究，
即為上訴人敗訴之判決，亦有可議。上訴論旨，指摘原判決為不當，求予廢棄，非無
理由。末查依測量局八十四年六月十五日函附之鑑定圖第三項(六)、(七)記載，附圖紅色
所示合計○‧○一四四公頃部分，僅係雜樹雜草，並無建物等語︵見一審卷第八四頁
︶。該紅色部分土地上究竟有無上訴人請求除去之圍牆及防風林，案經發回，應予查
明，以利判斷，附此敘明。
據上論結，本件上訴為有理由。依民事訴訟法第四百七十七條第一項、第四百七十八
條第一項，判決如主文。
中      華      民      國    九十二    年      九      月     十八     日
                              最高法院民事第三庭
                                  審判長法官  林  奇  福
                                        法官  陳  國  禎
                                        法官  李  彥  文
                                        法官  陳  重  瑜
                                        法官  劉  延  村
      右正本證明與原本無異
                                              書  記  官
中      華      民      國    九十二    年      十      月      三      日
                                                                        Ｌ


司法院資訊處製作；財團法人民間司法改革基金會備份。
